臺灣嘉義地方法院民事判決
110年度勞簡上字第7號
上  訴  人  嘉義市私立輔仁高級中學

法定代理人  李國榮  
訴訟代理人  曾錦源律師
複代 理 人  高景仁  
被上 訴 人  陳恒毅  
上列當事人間請求給付違約金事件，上訴人對於中華民國110年8
月3日本院110年度勞簡字第4號第一審判決提起上訴，經本院合
議庭於民國110年11月10日言詞辯論終結，判決如下：
    主      文
上訴駁回。
第二審訴訟費用由上訴人負擔。
    事實及理由
一、上訴人除援引原審起訴主張外，於本院補充陳述：
  ㈠被上訴人為上訴人聘任教師，上訴人於109年6月9日將109學
    年度之教師聘任合約書（下稱系爭合約）發給被上訴人，被
    上訴人於109年6月18日將簽完名之系爭合約交付上訴人。系
    爭合約第28條第1項約定違約金新臺幣(下同)20萬元，於上
    訴人所受整體損害而言，其實已屬過低，原審判決酌減為5
    萬元，難謂公允。詳言之，好及穩定的師資，是私立學校辦
    學能有良好成效的主要關鍵。由於私立學校教師待遇與福利
    不及公立學校優渥，私立學校教師應聘後，突然違約、離職
    、報考而轉任公立學校，是個普遍存在的現象。此現象造成
    私立學校師資的不穩定，以及在老師突然出缺後，必須緊急
    聘任老師的窘境。尤其已過每年5、6月教師聘任之旺季，大
    部分有意異動的師資就定位後，更難甄選到好的老師。為了
    降低以上現象對私立學校辦學的衝擊，除道德勸說教師忠信
    履約，然教師遵守重視程度差異甚大，所以，各校普遍都與
    教師訂立違約條款，額度介於20萬元到40萬元之間。雖無法
    阻擋教師突然違約離職的意願，至少鼓勵有意異動的教師審
    慎考慮是否今年不要接聘、或是接聘後不要輕易違約。被上
    訴人既然接聘，就清楚違約條款與額度，被上訴人考上他校
    後執意違約，肯定已經衡量兩者利弊得失，如今再爭議系爭
    合約違約金額度，實有失禁反言原則與誠信原則。本件上訴
    人不純粹訴求被上訴人違約對上訴人所造成的損害賠償，因
    該損害難以估計，直接命中本校辦學成效的關鍵要素，好的
    老師的流失，師資的不穩定，對於受教的學生與學生的家長
    的負面衝擊，社會的觀感，教師同儕的效應等等，遠遠在學
    校緊急評估是否開缺甄選教師或是内部調配師資和重排學生
    課表等等行政資源之上。既然被上訴人執意要違約離職，上
    訴人尊重並請求被上訴人履約、繳交違約金。以確保誠信原
    則，並避免未來學校教師同儕的負面效應，質疑學校聘約的
    有效性，造成校方與教師之間無所依從的困境。
  ㈡私校專任教師由於受到教師法保障，一旦與學校成立聘僱關
    係，該關係永久有效，不會受到一年或兩年聘約的終止而改
    變聘僱關係。聘約到期續聘與否，取決權在教師而非校方，
    如果教師未書面意思表示不再接聘，校方不能片面因合約到
    期而終止聘僱關係。若校方不再續聘某教師，必須舉證不再
    續聘之理由，且須先於校內經過察覺期、輔導期、評議期等
    流程，然後送教評會通過不續聘案，並報教育部國教署核備
    後才可不續聘教師，故以不適任教師為理由不再續聘教師，
    比登天還難，如此聘僱關係是不對等的，校方明顯處於弱勢
    。倘若校方不能要求教師依約履行違約金，等於在聘僱不對
    等之情況下，對校方完全沒有任何保障，同時也助長教師違
    背誠信原則，不遵守合約之有效性與約束力，造成校方在教
    師人員穩定性掌控困難，使得學校經營更加不易。　
二、被上訴人則以下列情詞置辯，除於原審之抵銷抗辯不再主張
    外，其餘引用原審所提書狀及陳述：　　
  ㈠被上訴人在上訴人處任職4年，將108學年完整服務完畢，且
    在109學年開始前告知上訴人擬另謀去處，並非一簽署系爭
    合約即在聘任期間求去。又被上訴人於上訴人任職時每月月
    薪實領57,233元，與上訴人請求違約金之金額不成比例，況
    被上訴人因理念選擇至雲林縣樟湖生態國民中小學任職，每
    月月薪實領僅49,133元，並未因此獲得更多利益。再者，我
    國目前教師數量實乃僧多粥少，倘上訴人有意在109年度開
    學以前另尋新化學老師亦非難事，遑論上訴人迄今未招聘被
    上訴人原職位之化學老師，甚至因教師過多而訂有超額教師
    資遣辦法而得隨意終止聘任合約，足見被上訴人之離職對上
    訴人並無損害，甚至為上訴人省下人事費用，故上訴人請求
    被上訴人給付違約金20萬元實屬過高，應予酌減。　　
　㈡按照教育圈慣例，學校不會安排即將離職之教師上輔導課，
    被上訴人得知錄取樟湖國中時，旋於109年7月23日通知上訴
    人即將離職，並告知上訴人不要排被上訴人相關職務。被上
    訴人告知上訴人離職之時間，距離109年7月27日才開始之暑
    期輔導尚有足夠處理課務問題，至於109學年第一學期開學
    時間在9月，更有充裕時間來安排課務。因此原判決審認上
    訴人請求違約金之金額確屬過高，應酌減至5萬元，其理由
    已論述綦詳，上訴人之上訴顯無理由。
三、原審對於上訴人之請求，判決被上訴人應給付上訴人5萬元
    ，及自109年12月10日起至清償日止，按週年利率5％計算之
    利息。上訴人其餘之訴駁回。惟上訴人就敗訴部分不服提起
    上訴，上訴人於本院上訴聲明為：㈠原判決不利上訴人之部
    分廢棄。㈡第一項廢棄部分，被上訴人應再給付上訴人15萬
    元。被上訴人則答辯聲明：上訴駁回。
四、本院之判斷：
  ㈠上訴人主張兩造於109年6月18日簽訂系爭合約，系爭合約第1
    條約定：「任教類科別：化學，聘任期間：自109年8月1日
    至110年7月31日止」；第19條約定：「乙方(即被上訴人）
    不再應聘時，應於聘約屆滿3個月前以書面通知甲方（即上
    訴人)，如於聘約存續期間内辭職者，須經甲方同意後始得
    離職，否則視為違約，在未辦理離職手續並繳清違約金前，
    不得離校及請求出具離職證明書。」；第28條約定：「違反
    本合約第19條者，乙方應給付甲方違約金，如另有造成甲方
    損害並應負損害賠償責任。違約金依下列階段計算：⒈應聘
    後，若再行退聘，應給付違約金20萬元」；被上訴人於109
    年7月23日向上訴人提出辭職，之後即未到上訴人處教學等
    事實，有系爭合約、辭職書在卷可證（見原審卷第13至15頁
    、第77頁），且為被上訴人所不爭執，堪信真實。
  ㈡上訴人主張被上訴人於109年7月23日辭職，違反系爭合約第19條約定等語。查系爭合約第19條約定：「乙方(即被上訴人）…如於聘約存續期間内辭職者，須經甲方同意後始得離職，否則視為違約，…」等語，斟酌系爭合約之主要目的及交易上之習慣，應係著重於被上訴人於聘約存續期間內離職將致上訴人排課或另聘新教師之困難，是縱於系爭合約生效後、聘任期間前離職，亦屬前開聘約存續期間內離職之情形，從而，被上訴人於109年7月23日向上訴人辭職，應屬聘約存續期間內離職，應可認定。又上訴人未同意被上訴人離職，為兩造所不爭執，是依系爭合約第19條約定，被上訴人於聘約存續期間內辭職，且未經上訴人同意，視為違約，洵堪認定。至被上訴人所抗辯其未違反系爭合約，則不可採。
  ㈢上訴人復主張被上訴人違反系爭合約第19條約定，依第28條約定應給付違約金20萬元等語。為被上訴人所否認，並以前詞抗辯違約金20萬元實屬過高，應予酌減至5萬元為妥適等語。經查：
  ⒈系爭合約第28條約定：「違反本合約第19條者，乙方應給付
    甲方違約金，如另有造成甲方損害並應負損害賠償責任。違
    約金依下列階段計算：⒈應聘後，若再行退聘，應給付違約
    金20萬元」等語；被上訴人違反系爭合約第19條約定，均如
    前述，是被上訴人依系爭合約第28條約定，自應給付上訴人
    違約金20萬元。又觀諸系爭合約第28條約定內容，被上訴人
    違約時除應給付違約金外，另有造成上訴人損害之情形，應
    負損害賠償責任，可見前開違約金之約定當事人以確保被上
    訴人債務之履行為目的，而約定於被上訴人不履行債務時應
    支付違約金，並另得請求損害賠償，則前開違約金應屬懲罰
    性違約金，應可認定。
  ⒉按約定之違約金額過高者，法院得減至相當之數額，民法第2
    52條定有明文。至當事人約定之違約金是否過高，須依一般
    客觀事實，社會經濟狀況，當事人所受損害情形及債務人如
    能依約履行時，債權人可享受之一切利益為衡量標準；債務
    已為一部履行者，亦得比照債權人所受之利益減少其數額。
    倘違約金係損害賠償總額預定性質者，尤應衡酌債權人實際
    上所受之積極損害及消極損害，以決定其約定之違約金是否
    過高（最高法院96年度台上字第107號、88年度台上字第196
    8號裁判要旨均同此見解）。
  ⒊被上訴人主張前開違約金20萬元過高，應予酌減等語。上訴
    人則以前詞置辯。然審酌兩造簽立系爭合約之過程、約定前
    開違約金之目的，及被上訴人違約之原因、程度等客觀事實
    ，與當前之社會經濟狀況，上訴人因被上訴人之違約而致師
    資空缺，需另行聘請或商請其他老師代課而支出其他費用之
    損失等所受損害情形，及造成其他老師效尤之虞慮，以及被
    上訴人如能依約履行時，上訴人可享受之一切利益差異亦不
    大等情事，本院認前開違約金之約定金額確屬過高，自應依
    前開說明減至相當之數額即5萬元，從而，上訴人請求被上
    訴人給付違約金5萬元，為有理由，應予准許；至超過部分
    之其餘請求，則為無理由，應予駁回。
五、綜上所述，本院認上訴人主張被上訴人於109年7月23日離職
    ，違反系爭合約第19條約定，依第28條約定請求上訴人給付
    違約金，洵屬有據，然本院認前開違約金之約定金額20萬元
    確屬過高，應減至相當之數額即5萬元。從而，原審判決被
    上訴人應給付上訴人5萬元，及自起訴狀繕本送達翌日即109
    年12月10日起至清償日止，按週年利率5%計算之利息；駁回
    上訴人其餘請求，認事用法，核無違誤。上訴意旨指摘原判
    決不當，請求予以廢棄改判，屬無理由，應駁回其上訴。
六、本件待證事實已臻明確，兩造其餘之攻擊防禦方法及舉證，
    經本院斟酌後，認於判決結果已不生影響，爰不一一詳為論
    述。
七、據上論斷，本件上訴為無理由，依勞動事件法第15條、民事
    訴訟法第463條、第436條之1第3項、第449條第1項、第78條
    ，判決如主文。
中　　華　　民　　國　　110 　年　　11　　月　　24　　日
                  勞動法庭審判長法  官  林中如
                                  
                                法  官  呂仲玉
                                  
                                法  官  陳威憲
以上正本係照原本作成。
本判決不得上訴。
中　　華　　民　　國　　110 　年　　11　　月　　24　　日
                                書記官  方瀅晴